【裁判字號】    95,易,3582
【裁判日期】    970218
【裁判案由】    妨害名譽
【裁判全文】
臺灣臺中地方法院刑事判決              95年度易字第3582號
公  訴  人  臺灣臺中地方法院檢察署檢察官
被      告  乙○○
選任辯護人  徐履冰律師
上列被告因誹謗案件，經檢察官提起公訴（九十五年度偵字第七
三六一、二二六九二號），本院判決如下：
    主    文
乙○○散布文字，指摘足以毀損他人名譽之事，處有期徒刑肆月
，如易科罰金，以銀元佰元即新臺幣玖佰元折算壹日，減為有
期徒刑貳月，如易科罰金，以銀元佰元即新臺幣玖佰元折算壹
日。
    犯罪事實
一、緣廣源造紙股份有限公司（下稱廣源公司）址設於臺中縣大
    甲鎮臺中幼獅工業區一路一號，而乙○○之住處與廣源公司
    仳鄰，乙○○對於廣源公司排放之水、煙對附近環境是否造
    成污染素有意見，自民國九十五年一月十三日起即以夾報方
    式散發文宣對廣源公司所設之廢水處理方式、汽電共生鍋爐
    表示意見，並於九十五年二月二十二日以新復里自救會名義
    ，向行政院環境保護局發函陳情廣源公司設置污水處理場及
    「焚化爐」製造各種污染，經行政院環境保護署於九十五年
    三月二十一日以環署督字第0950022458號函覆新復里自救會
    ，就其上開陳情一案，說明如下：(1)陳情內容所指之廣源公
    司「焚化爐」，實係該公司新設汽電共生設備，以煙煤及廢
    木材為主要燃料，設有脈動式袋式集塵及濕式排煙脫硫設備
    ，目前已依規定申請固定污染源操作許可並核定同意試車中
    ；(2)陳情內容所附九十四年十二月二十日及二十一日疑似偷
    埋廢水管線污染水體之影（相）片，經查察結果，該處管線
    係廣源公司之放流水排放管，九十四年十二月下旬廣源公司
    曾因寒流來襲氣溫驟變及廢水處理設備之曝氣機故障，導致
    活性污泥大量膨化壞死，廣源公司已依規定向臺中縣環境保
    護局報備，並取得該局准予暫時繞流排放；(3)關於九十五年
    一月十六日廣源公司之汽電共生設備煙囪排氣情形，因天候
    因素及逆光，尚難認定該公司有污染事實。該函並已於九十
    五年三月二十三日由被告擔任實際負責人之真心蓮坊股份有
    限公司簽收，是乙○○於該時，已明知其所取得之九十四年
    十二月二十日、二十一日照片並非廣源公司偷埋之廢水管線
    ，而廣源公司所新設是汽電共生設備並非「焚化爐」，且其
    所指煙囪排氣情形的照片，並無法證明廣源公司有污染事實
    。
二、而廣源公司因乙○○自九十五年一月十三日起一再以夾報方
    式散發文宣對廣源公司所設之廢水處理方式、汽電共生鍋爐
    表示意見，已於九十五年二月十七日向臺灣臺中地方法院檢
    察署提出誹謗告訴，然乙○○仍於九十五年四月十九日以夾
    報方式散發書寫『「死河，環保殺手：廣源造紙股份有限公
    司，2005年12月10日廣源公司將其未經處理的廢水大量排放
    於灌溉農田的水溝，這些有可能含有重金屬的污濁廢水，造
    成嚴重生態浩劫，我們不禁要問自稱優良廠商廣源公司，土
    地是向子孫暫借來使用的，以後還是要歸還給他們，你有權
    利將他破壞殆盡嗎？？？讓人看了真是傷心」之文字，並附
    有三張照片，在其上分別加註「兒時抓魚戲水的美麗河川，
    如今已不復存在」、「地點：廣源公司的焚化爐排放出又臭
    又長的黑煙」、「乾淨清澈的水源。污濁的廢水。地點：暗
    埋在大排水溝下的廣源排放口正在排放大量污水。2005.12.
    20下午4:35分」之文字』（下稱死河文宣），經廣源公司再
    向臺灣臺中地方法院檢察署提出告訴（以上乙○○被訴誹謗
    罪嫌，業經臺灣臺中地方法院檢察署檢察官以九十五年度偵
    字第七三六一、、二二六九二號不另為不起訴處分確定），
    由該署檢察官於九十五年四月二十七日當庭提示廣源公司之
    績優廠商資料、安美環保科技股份有限公司水質樣品檢驗報
    告之合格數據資料予乙○○閱覽，並告知乙○○在沒有確切
    數據可資證明廣源公司排放之水、煙不符規定前，不要再散
    發文宣。然乙○○明知上開死河文宣一旦廣為散布，將使廣
    源公司形象、評價產生負面影響，而毀損廣源公司之名譽，
    竟仍基於意圖散布於眾之犯意，於九十五年五月四日，以夾
    報之方式，在中國時報、聯合報、自由時報夾有上開死河文
    宣，而散布上開不實之文字，指摘足以毀損廣源公司名譽之
    情事。
三、案經廣源公司訴請及臺中縣警察局大甲分局移送臺灣臺中地
    方法院檢察署偵查起訴。
    理    由
壹、關於證據能力之判斷：
一、按被告以外之人於審判外之陳述雖不符刑事訴訟法第一百五
    十九條之一至之四等四條之規定，而經當事人於審判程序同
    意作為證據，法院審酌該言詞陳述或書面陳述作成時之情況
    ，認為適當者，亦得為證據；當事人、代理人或辯護人於法
    院調查證據時，知有刑事訴訟法第一百五十九條第一項不得
    為證據之情形，而未於言詞辯論終結前聲明異議者，視為有
    前項之同意，同法第一百五十九條之五定有明文。立法意旨
    在於傳聞證據未經當事人之反對詰問予以核實，原則上先予
    排除。惟若當事人已放棄反對詰問權，於審判程序中表明同
    意該等傳聞證據可作為證據；或於言詞辯論終結前未聲明異
    議，基於尊重當事人對傳聞證據之處分權，及證據資料愈豐
    富，愈有助於真實發見之理念，且強化言詞辯論主義，使訴
    訟程序得以順暢進行，上開傳聞證據亦均具有證據能力。本
    案被告於本院準備程序及審理程序時就公訴人所舉所有言詞
    陳述及書面之證據能力均不爭執，且本院審酌證人之供述及
    文書作成之形式均無瑕疵，與本案待證事實間復具有關聯性
    ，以之為本案證據尚無不當，自得採為證據，合先敘明。
二、按除顯有不可信之情況外，公務員職務上製作之紀錄文書、
    證明文書，得為證據，刑事訴訟法第一百五十九條之四第一
    款定有明文。本案被告及其選任辯護人雖爭執九十五年四月
    二十七日偵訊筆錄之證據能力，辯稱：依該次偵訊筆錄，看
    不出檢察官有當庭諭知被告不可以在訴訟期間再散發不實文
    宣，也看不出檢察官有將關於廣源公司之數屆績優廠商資料
    ，及廣源公司水質、空氣等檢驗項目合格之資料提示給被告
    閱覽云云。然經本院於九十六年二月十五日就該次偵訊之錄
    音光碟進行勘驗結果，偵查檢察官確實有於當日上午十二時
    十二分四十一秒及上午十二時十五分四十八秒，分別將廣源
    公司之績優廠商資料、安美環保科技股份有限公司水質樣品
    檢驗報告之合格數據資料提示予被告閱覽，並告知被告在沒
    有證據之前不要再散發死河文宣，否則有誹謗的問題（見本
    院九十六年二月十五日勘驗筆錄第九至十頁），足見該次偵
    訊筆錄並無被告及其選任辯護人上開所辯不實之情形，則該
    次由公務員職務上製作之記錄文書，既無顯不可信之情形，
    自得作為證據。
貳、得心證之理由：
一、訊據被告乙○○對於其於九十五年五月四日，以夾報之方式
    ，在中國時報、聯合報、自由時報夾有上開死河文宣一事坦
    承不諱，惟矢口否認有何誹謗行為，辯稱：上開死河文宣所
    載的內容是事實，因為死河文宣內容指的是九十四年十二月
    十日廣源公司正在排放大量污水，造成水源污染，文宣上照
    片也是指九十四年十二月二十日，且行政院環境保護署於九
    十五年三月二十一日環署督字第0950022458號函，也載明廣
    源公司在九十四年十二月下旬因為寒流來襲，氣溫驟變且廢
    水處理設備之曝氣機故障，導致活性污泥大量膨化壞死，所
    以報備取得臺中縣環境保護局准與暫時繞流排放；另外，證
    人李嘉鳳所提出之臺中縣環境保護局檢測報告，並沒有九十
    四年八月份至九十五年一月十日前的檢測報告，不能以此證
    明廣源公司在九十四年十二月十日沒有排放污染，其以親歷
    事實所形成的合理確信，符合大法官會議釋字第五○九號解
    釋，其沒有毀謗廣源公司之犯意云云。惟查：
（一）被告確實於九十五年五月四日，以夾報之方式，在中國時
      報、聯合報、自由時報夾有死河文宣，業經證人鄭榮琳、
      王淑珍、范雅嫻、鄭燕芳證述明確，並有死河文宣附卷可
      稽，足認被告此部分之自白堪予採信。
（二）本案應先探究者，為死河文宣所指摘之內容是否真實：
  １、死河文宣上註有「乾淨清澈的水源。污濁的廢水。地點：
      暗埋在大排水溝下的廣源排放口正在排放大量污水。2005
      .12.20 下午4:35分」之照片，依照片上顯示之日期，係
      於九十四年十二月二十日下午四時三十五分拍攝；而註有
      「兒時抓魚戲水的美麗河川，如今已不復存在」之照片，
      係於九十四年十二月二十一日下午四時五十分所拍攝，此
      見附於臺灣臺中地方法院檢察署九十五年度偵字第七三六
      一號卷一第十三、十四頁之照片自明。而被告就該二張照
      片，曾於九十五年二月二十二日以新復里自救會名義向行
      政院環境保護署發函檢舉，經該署於九十五年三月二十一
      日以環署督字第0950022458號函覆新復里自救會，其函文
      內容業已說明：(1)貴會（指新復里自救會）來函所附九十
      四年十二月二十日及二十一日疑似偷埋廢水管線污染水體
      之影（相）片，經本署查察結果，該處管線係廣源公司之
      放流水排放管，九十四年十二月下旬廣源公司曾因寒流來
      襲氣溫驟變及廢水處理設備之曝氣機故障，導致活性污泥
      大量膨化壞死，廣源公司已依規定向臺中縣環境保護局報
      備，並取得該局准予暫時繞流排放在案，惟該繞流行為如
      已造成貴會損害，可循程序向該公司請求負危害事實之賠
      償責任；(2)本案本署及臺中縣環境保護局曾於九十五年一
      至三月多次派員擇日夜不同時段於該公司污水處理廠及該
      工業區排水溝渠多次巡查結果，並未發現不明管線排放廢
      水情事（見臺灣臺中地方法院檢察署九十五年度偵字第七
      三六一號卷一第七一頁、第二四至二五頁）。再者，死河
      文宣右下角之照片，拍攝地點為廣源公司之合法放流水排
      放管位置一節，業據證人李嘉鳳即臺中縣環境保護局水質
      保護課辦事員、證人謝東隆即廣源公司副總經理於本院九
      十六年一月十七日現場勘驗時具結屬實，復有水污染防制
      許可證一份在卷可證（見本院卷一第四四至五八頁），足
      徵廣源公司於該處並無偷暗埋廢水管線；且廣源公司於九
      十四年十二月底，因廢水處理設備之活性污泥，因為寒流
      來襲氣溫變化過劇，及曝氣機故障，導致活性污泥大量壞
      死，已採緊急措施，減產、降低廢水量，並從他廠緊急運
      送活性污泥補充，以加速活性污泥之培馴，又因活性污泥
      馴養需要一段時間，向臺中縣環境保護局請求准予暫時繞
      流排放，並經臺中縣政府函覆准予一案，有廣源公司九十
      四年十二月二十六日廣中字第094122601字號函、臺中縣
      政府九十四年十二月二十八日府授環水字第0940041062號
      函各一份附卷可稽（見本院卷一第八四至八五頁），益顯
      縱九十四年十二月底廣源公司因活性污泥壞死，其公司排
      放之廢水亦僅是繞流未經過曝氣池而已，其最終排放之廢
      水，仍有經過沈澱、調節等程序（見本院卷一第八三頁）
      ，並非全未經過處理就排放甚明；且衡諸安美環保科技股
      份有限公司於九十四年八月十二日、九月二十一日、九十
      五年一月三日、九十五年三月十日、九十五年三月十五日
      、九十五年四月十九日、九十五年五月十六日、九十五年
      七月三日多次對廣源公司水質檢驗均合格，而臺中縣環境
      保護局分別於九十四年六月十三日、九十四年八月十二日
      、九十五年一月三日、九十五年二月九日、九十五年四月
      十九日、九十五年五月十六日、九十五年七月三日多次對
      廣源公司事業廢水水質檢驗亦均合格，此有安美環保科技
      股份有限公司水質樣品檢驗報告八份、臺中縣環境保護局
      檢測報告七份在卷可憑（見臺灣臺中地方法院檢察署九十
      五年度偵字第七三六一號卷一第一八○、一八三頁、九十
      五年度他字第一三二六號卷第七七頁、九十五年度偵字第
      七三六一號卷二第十二至十六頁、九十五年度他字第一三
      二六號卷第一一二至一一五頁），此亦可呼應上開行政院
      環境保護署函覆關於「本署及臺中縣環境保護局曾於九十
      五年一至三月多次派員擇日夜不同時段於該公司污水處理
      廠及該工業區排水溝渠多次巡查結果，並未發現不明管線
      排放廢水情事」之敘述為真。足見廣源公司於九十四年十
      二月十日或九十四年十二月二十、二十一日，並無把未經
      處理的污水、廢水直接排放於灌溉農田水溝之情。另外，
      廣源公司業已否認死河文宣左下角照片所顯示之狀況為其
      公司所造成，而遍觀全卷，被告亦無法提出證據證明該照
      片內容係廣源公司排放之水質所造成。從而，死河文宣上
      ，寫明「2005年12月10日廣源公司將其未經處理的廢水大
      量排放於灌溉農田的水溝」及在右下方照片上註明：「地
      點：暗埋在大排水溝下的廣源排放口正在排放大量污水」
      之文字，其內容即有不實。
  ２、又死河文宣上註有「地點：廣源公司的焚化爐排放出又臭
      又長的黑煙」之照片，係於九十五年一月十六日下午五時
      三十分所拍攝，此見附於臺灣臺中地方法院檢察署九十五
      年度偵字第七三六一號卷一第十一頁之照片自明。而被告
      就該張照片，曾於九十五年二月二十二日以新復里自救會
      名義向行政院環境保護署發函檢舉，經該署於九十五年三
      月二十一日以環署督字第0950022458號函覆新復里自救會
      ，其函文內容已說明：(1)貴會（指新復里自救會）陳情內
      容所稱之廣源公司「焚化爐」，實係該公司新設汽電共生
      設備，以煙煤及廢木材為主要燃料，設有脈動式袋式集塵
      及濕式排煙脫硫設備，目前已依規定申請固定污染源操作
      許可並核定同意試車中；(2)另九十五年一月十六日廣源公
      司之汽電共生設備煙囪排氣情形，因天候因素及逆光，尚
      難認定該公司有污染事實；(3)本案本署及臺中縣環境保護
      局曾於九十五年一至三月多次派員擇日夜不同時段於該公
      司汽電共生設備周界多次巡查結果，並未發現空氣污染情
      事（見臺灣臺中地方法院檢察署九十五年度偵字第七三六
      一號卷一第七一頁、第二四至二五頁）。是由該函及上開
      卷附照片可知，死河文宣上標註「地點：廣源公司的焚化
      爐排放出又臭又長的黑煙」之照片，所拍攝之對象，是廣
      源公司之汽電共生設備，並非「焚化爐」，且該照片上所
      顯示煙囪排氣情形，因天候因素及逆光，尚難認定有污染
      之情。再者，廣源公司之「鍋爐汽電共生程序」，確經臺
      中縣政府於九十四年三月二十二日以府授環空字第
      09400472 39號函核發設置許可證，許可證有效期限為五
      年一節，有該函一份在卷足憑（見臺灣臺中地方法院檢察
      署九十五年度他字第一三二六號卷第四十頁）。從而，死
      河文宣在該張照片上所附註之「地點：廣源公司的焚化爐
      排放出又臭又長的黑煙」，內容即有不實。
  ３、綜上，死河文宣所指摘關於「2005年12月10日廣源公司將
      其未經處理的廢水大量排放於灌溉農田的水溝」、「地點
      ：暗埋在大排水溝下的廣源排放口正在排放大量污水」、
      「地點：廣源公司的焚化爐排放出又臭又長的黑煙」等文
      字，其內容均非屬真實。
（三）被告所為不符合刑法第三百十條第三項規定之要件：
  １、按大法官會議釋字第五○九號解釋：「按言論自由為人民
      之基本權利，憲法第十一條有明文保障，國家應給予最大
      限度之維護，俾其實現自我、溝通意見、追求真理及監督
      各種政治或社會活動之功能得以發揮。惟為兼顧對個人名
      譽、隱私及公共利益之保護，法律尚非不得對言論自由依
      其傳播方式為合理之限制。刑法第三百十條第一項及第二
      項誹謗罪即係保護個人法益而設，為防止妨礙他人之自由
      權利所必要，符合憲法第二十三條規定之意旨。至刑法同
      條第三項前段以對誹謗之事，能證明其為真實者不罰，係
      針對言論內容與事實相符者之保障，並藉以限定刑罰權之
      範圍，非謂指摘或傳述誹謗事項之行為人，必須自行證明
      其言論內容確屬真實，始能免於刑責。惟行為人雖不能證
      明言論內容為真實，『但依其所提證據資料，認為行為人
      有相當理由確信其為真實者』，即不能以誹謗罪之刑責相
      繩，亦不得以此項規定而免除檢察官或自訴人於訴訟程序
      中，依法應負行為人故意毀損他人名譽之舉證責任，或法
      院發現其為真實之義務。就此而言，刑法第三百十條第三
      項與憲法保障言論自由之旨趣並無牴觸」。可知，行為人
      就其發表非涉及私德而與公共利益有關之言論所憑之證據
      資料，至少應有相當理由確信其為真實，即主觀上應有確
      信「所指摘或傳述之事為真實」之認識，倘行為人主觀上
      無對其「所指摘或傳述之事為不實」之認識，即不成立誹
      謗罪。惟若無相當理由確信為真實，僅憑一己之見逕予杜
      撰、揣測、誇大，甚或以情緒化之謾罵字眼，在公共場合
      為不實之陳述，達於誹謗他人名譽之程度，即非不得以誹
      謗罪相繩。此與美國於憲法上所發展出的「實質惡意原則
      （或稱真正惡意原則，actual malice）」，大致相當。
      而所謂「真正惡意原則」係指發表言論者於發表言論時明
      知所言非真實，或因過於輕率疏忽而未探究所言是否為真
      實，則此種不實內容之言論即須受法律制裁。準此，是否
      成立誹謗罪，首須探究者即為行為人主觀上究有無相當理
      由確信其所指摘之事為真實之誹謗故意。因此，本案被告
      所指摘之內容雖非屬真實，然依上開釋字解釋之意旨，依
      被告所提之證據資料，是否可以認為被告有相當理由確信
      其為真實，仍有究明之必要。
  ２、上開行政院環境保護署九十五年三月二十一日環署督字第
      0950022458號函，係於九十五年三月二十三日送達新復里
      自救會，由被告擔任實際負責人之真心蓮坊股份有限公司
      簽收，且被告於九十五年四月二十七日偵訊前，即已知悉
      該函內容等情，業據被告於本院九十七年一月二十三日審
      理時坦認無訛，並有行政院環境保護署九十六年十月二十
      四日環署督字第0960080164號函及所附九十五年三月二十
      二日交寄大宗掛號函件執據、新復里自救會九十五年二月
      二十二日○○○字第950221號函，及臺灣郵政股份有限公
      司苗栗郵局九十六年十二月三日苗郵字第0965000751號函
      各一份存卷可佐，足見被告在九十五年四月二十七日偵訊
      前，即已知悉廣源公司並無在死河文宣上照片所顯示之地
      點，偷埋管線將未經處理的污廢水大量排放於灌溉農田水
      溝之情，亦無在死河文宣上照片所顯示之地點設置焚化爐
      之事。
  ３、本案偵查檢察官於九十五年四月二十七日偵訊時，已當庭
      提示廣源公司之績優廠商資料、安美環保科技股份有限公
      司水質樣品檢驗報告合格數據資料（見臺灣臺中地方法院
      檢察署九十五年度偵字第七三六一號卷一第一七七至一九
      一頁）予被告閱覽，並告知被告在沒有確切數據可資證明
      廣源公司排放之水、煙不符規定前，不要再散發文宣，否
      則有可能成立毀謗罪一節，業經本院於九十六年二月十五
      日當庭勘驗該次偵訊光碟，並製有勘驗筆錄附卷可參。而
      被告於九十五年八月十六日偵訊時亦坦承自九十五年四月
      二十七日偵訊後至九十五年五月四日散發死河文宣前，沒
      有另行取得廣源公司所排放之水、煙達到認定污染標準之
      數據（見臺灣臺中地方法院檢察署九十五年度偵字第七三
      六一號卷一第一九八頁）。
  ４、至於證人甲○○、丁○○於本院九十六年九月二十日審理
      時，及證人邱俊雄、張書政、呂邱坤成、呂榮清、呂學隆
      、郭秋煌、陳哲男於本院九十六年九月二十七日審理時，
      到院具結後就其等所見廣源公司所排放水、煙之情形表示
      意見，然上開證人並未如被告在九十五年五月四日散發死
      河文宣前，有收受上開行政院環境保護署函，且已接收偵
      查檢察官要求在未得到更進一步數據前勿再散發死河文宣
      之訊息，是縱上開證人到院證述其等內心之感受，亦無法
      排除被告在九十五年五月四日散發死河文宣時主觀上不具
      誹謗故意。
  ５、綜上，被告於九十五年四月二十七日偵訊前，即已知悉行
      政院環境保護署九十五年三月二十一日環署督字第095002
      2458號函文內容，且偵查檢察官已於九十五年四月二十七
      日偵訊時告知被告在沒有確切數據可資證明廣源公司排放
      之水、煙不符規定前，不要再散發文宣，否則有可能成立
      誹謗罪，然被告在九十五年五月四日前都未再查證，或取
      得新資料足以證明廣源公司確有如死河文宣上文字所載污
      染之情形，即難遽認被告具有相當理由確信死河文宣上之
      文字內容為真實。從而，被告猶於九十五年五月四日散發
      死河文宣，其主觀上即具有誹謗故意無訛。
（四）被告所為亦不符合刑法第三百十一條第三款之規定：
  １、又按「以善意發表言論，而有左列情形之一者，不罰：三
      、對於可受公評之事，而為適當之評論者」，刑法第三百
      十一條第三款定有明文。該條之立法理由為「保護名譽，
      應有相當之限制，否則箝束言論，足為社會之害，故以善
      意發表言論，而有本條所列之情形者，不問事之真偽，概
      不處罰。本條酌採多數國立法例，規定本條，庶於保護名
      譽與言論自由兩者折衷，以求適當。」是該條規定係法律
      就誹謗罪所設之阻卻違法事由。惟稱「善意」者，係指非
      出於惡意而發表言論，行為人應係針對有關公益之事發表
      言論，而非以損害他人名譽為唯一目的；又稱「可受公評
      之事」，係指依其事件性質與影響，應受公眾之評論評斷
      或批評者而言，至於是否屬可受公評之事，其標準如何，
      則應就具體之事件，以客觀之態度，社會公眾之認知及地
      方習俗等資為審認，一般而言，凡涉及國家社會或多數人
      大眾之利益者，皆屬之；稱「適當之評論」，即其評論不
      偏激而中肯，未逾越必要範圍之程度者而言，至其標準仍
      應就社會一般之通念，以客觀之標準決定之。
  ２、被告於九十五年四月二十七日偵訊前，即已知悉行政院環
      境保護局九十五年三月二十一日環署督字第0950022458號
      函文內容，且偵查檢察官已於九十五年四月二十七日偵訊
      時告知被告在沒有確切數據可資證明廣源公司排放之水、
      煙不符規定前，不要再散發文宣，否則有可能成立誹謗罪
      ，然被告在未取得確實證據證明廣源公司排放之水、煙達
      到認定污染標準前，仍就先前已散發過而未更動任何內容
      之死河文宣，再於九十五年五月四日夾報散布，即難認其
      符合「善意」發表言論之要件。
  ３、被告於死河文宣上所指「2005年12月10日廣源公司將其未
      經處理的廢水大量排放於灌溉農田的水溝」，既非屬事實
      ，已如前述，則被告基此不實之言論，於死河文宣上另為
      「死河，環保殺手：廣源造紙股份有限公司」、「造成嚴
      重生態浩劫，我們不禁要問自稱優良廠商廣源公司，土地
      是向子孫暫借來使用的，以後還是要歸還給他們，你有權
      利將他破壞殆盡嗎？？？讓人看了真是傷心」之意見表達
      ，由其文字內容客觀上觀之，顯足以使一般人對於廣源公
      司之排放之水、煙是否符合環保標準產生質疑與不信任，
      而有毀損、貶低廣源公司在社會生活上一般人對其之社會
      形象及評價，顯係以損害廣源公司之名譽為目的，毫無積
      極建設性評論可言，自非出於「善意」發表言論，且其評
      論已流於偏激而非中肯，實已逾越必要範圍之程度，自非
      屬「適當之評論」，尚難依刑法第三百十一條第三款規定
      免除其誹謗罪責。
（五）綜上所述，被告於死河文宣上所述非屬事實，且其評論內
      容足以毀損廣源公司之名譽，並以夾報方式將之散布於眾
      ，其有誹謗廣源公司之犯意及散布於眾之意圖甚明。是被
      告所辯，顯係卸責之詞，不足採信。本案事證明確，被告
      上開毀謗犯行，堪予認定。
二、被告行為後，刑法業於民國九十四年一月七日修正
    ，於同年二月二日公布，於九十五年七月一日施行。按行為
    後法律有變更者，適用行為時之法律，但行為後之法律有利
    於行為人者，適用最有利於行為人之法律，修正後即現行刑
    法第二條第一項訂有明文。刑法第三十三條第五款經修正為
    ：「主刑之種類如下：五、罰金：新臺幣一千元以上，以百
    元計算之」，依修正後之法律，刑法第三百十條第二項之加
    重毀謗罪所得科處之罰金刑最低額為新臺幣一千元，然依被
    告行為時即修正前刑法第三十三條第五款規定之罰金最低額
    為銀元一元，並提高十倍計算，前開罰金刑，最低額為銀元
    十元，若乘以三倍而換算為新臺幣，最低額僅為新臺幣三十
    元。因此，比較上述修正前、後之刑罰法律，自以被告行為
    時即修正前關於科處罰金刑之法律較有利於被告（另同時修
    正之施行之刑法施行法第一條之一，與被告行為時之罰金罰
    鍰提高標準條例第一條前段比較，二者規定適用之結果並無
    不同，且其性質屬於特別準據法，應予優先適用，是自應適
    用裁判時之法律即刑法施行法第一條之一，最高法院九十六
    年度臺上字第一一三六號判決意旨參照）。
三、核被告所為，係犯刑法第三百十條第二項之散布文字，指摘
    足以毀損他人名譽之事罪。爰審酌被告對廣源公司毀謗之行
    為，對廣源公司名譽造成嚴重損害，犯罪後猶否認犯行，並
    無悔意，惟念及其前無犯罪紀錄，有臺灣高等法院被告前案
    紀錄表及臺灣臺中地方法院檢察署刑案資料查註紀錄表各一
    份在卷可按等一切情狀，量處如主文所示之刑。而按刑法第
    四十一條第一項前段規定，於九十四年一月七日修正、九十
    五年七月一日施行前之規定為：「犯最重本刑為五年以下有
    期徒刑以下之刑之罪，而受六個月以下有期徒刑或拘役之宣
    告，因身體、教育、職業、家庭之關係或其他正當事由，執
    行顯有困難者，得以一元以上三元以下折算一日，易科罰金
    。」；又被告行為時之易科罰金折算標準，修正前罰金罰鍰
    提高標準條例第二條（現已刪除）規定，就其原定數額提高
    為一百倍折算一日，則本件被告行為時之易科罰金折算標準
    ，應以銀元一百元、二百元、三百元折算一日，經折算為新
    臺幣後，應以新臺幣三百元、六百元、九百元折算為一日。
    修正施行後之規定則為：「犯最重本刑為五年以下有期徒刑
    以下之刑之罪，而受六個月以下有期徒刑或拘役之宣告者，
    得以新臺幣一千元、二千元或三千元折算一日，易科罰金。
    」比較修正前後之易科罰金折算標準，以被告行為時關於易
    科罰金之規定，較有利於被告，自應依適用被告行為時之舊
    法，依修正前刑法第四十一條第一項前段、修正前罰金罰鍰
    提高標準條例第二條之規定，諭知易科罰金之折算標準。
四、另本案被告犯罪時間係在九十六年四月二十四日以前，合於
    中華民國九十六年罪犯減刑條例第二條第一項第三款所定減
    刑條件，且無同條例第三條規定不應減刑之情事，自應依法
    減輕其宣告刑二分之一，並諭知易科罰金之折算標準。
據上論斷，應依刑事訴訟法第二百九十九條第一項前段，刑法第
二條第一項、第三百十條第二項、（修正前）第三十三條第五款
、（修正前）第四十一條第一項前段，刑法施行法第一條之一第
一項、第二項前段，（修正前）罰金罰鍰提高標準條例第二條，
中華民國九十六年罪犯減刑條例第二條第一項第三款、第七條，
判決如主文。
本案經檢察官丙○○到庭執行職務
中    華    民    國    97    年     2    月    18    日
                  刑事第九庭  審判長法  官  周瑞芬
                                    法  官  楊萬益
                                    法  官  莊秋燕
上正本證明與原本無異。
如不服本判決，應於收送達後十日內向本院提出上訴書狀（應敘
述具體理由並附繕本）。
上訴書狀如未敘述理由，應於上訴期間屆滿後二十日內補提理由
書於本院。
                                    書記官  何俞瑩
中    華    民    國    97    年     2    月    18    日
附錄本案論罪科刑法條
刑法第三百十條：
  意圖散布於眾，而指摘或傳述足以毀損他人名譽之事者，為誹
  謗罪，處一年以下有期徒刑、拘役或五百元以下罰金。
  散布文字、圖畫犯前項之罪者，處二年以下有期徒刑、拘役或
  一千元以下罰金。
  對於所誹謗之事，能證明其為真實者，不罰。但涉於私德而與
  公共利益無關者，不在此限。


司法院資訊處製作；財團法人民間司法改革基金會備份。
